【裁判字號】    89,判,1140
【裁判日期】    890420
【裁判案由】    有關土地登記事務
【裁判全文】
行  政  法  院  判  決                          八十九年度判字第一一四○號
    原      告  丙○○
                乙○○
                甲○○
    兼右三人訴訟代理人
                丁○○
    被      告  桃園縣大溪地政事務所
右當事人間因有關土地登記事務事件，原告等不服台灣省政府中華民國八十七年十月
一日八七府訴一字第一六六七四七號再訴願決定，提起行政訴訟，本院判決如左︰
    主  文
原告之訴駁回。
    事  實
緣原告等因所有坐落台灣省桃園縣龍潭鄉○○○段四三○－八五地號等三十一筆土地
（重測後為中山段八六六地號等三十一筆土地，經核定為民國（以下同）八十五年度
地籍圖重測區，重測成果經桃園縣政府八十五年三月十一日八五府地測字第五四二○
○號函公告三十日（自八十五年四月一日起至八十五年五月一日止），被告於八十五
年五月五日辦理重測土地標示變更登記完畢，並補辦都市○○道路逕為分割後函報桃
園縣政府備查。原告不服，提起訴願、再訴願，遞遭決定駁回，遂提起行政訴訟。茲
摘兩造訴辯意旨如次：
原告起訴意旨及補充理由略謂：一、被告明知八十五年二月九日八十五年度龍潭鄉地
籍圖重測區○○○○段430-85等地號土地，因地籍圖與實地不符說明會之會議結論：
「各業主意見分歧，無法達成共識，予以暫緩辦理」。其不確實依照會議結論行事
，將誤謬地號「予以暫緩辦理」，反而擅自逕為分割標示變更登記。被告召開說明會
，會後不依會議結論行事。二、被告明知誤謬地號應依照內政部修訂之「數值地籍
測量地籍圖重測作業手冊」第八章第八○九節－一－(四)規定辦理即：「．．．檢查重
測之都市計劃地籍分割線與原地籍圖上之分割線是否相符，若發現有偏差現象時，應
繪製圖說交縣市政府協調決定後，依其協調結果辦理」。其不確實等待桃園縣政府依
法通知相關土地所有權人召開協調會，依其協調結果辦理，擅自將誤謬地號逕為分
割標示變更登記，明顯違失。三、誤謬地號是於辦理八十五年度龍潭鄉地籍圖重測期
間，發覺土地之都市計劃地籍分割線與原地籍圖上之分割線有偏差現象，依法應優先
適用「八十五年二月九日說明會會議結論」、「內政部修訂之數值地籍測量地籍圖重
測作業第八章第八○九節－一－(四)規定」、「台灣省政府地政處土地測量局八十五年
一月二十三日地測一字第○一六二二號函」、「台灣省政府地政處八十年二月二十
八日地一字第一九六八號函」、「台灣省政府地政處八十年十月一日地一字第七
八四二三號函」等。被告錯誤引用「桃園縣政府八十五年五月二十四日府地測字
第○九七○三四號函」與「都市計劃樁測定及管理辦法第三十八條暨辦理土地複丈與
建物測量補充規定第十一點規定」辦理，明顯違失。四、八十五年度龍潭鄉地籍圖重
測單位製造了「 430-7等26筆地號地籍圖線與實地建物位置發生位移」、「430-85等
筆地號之都市計劃地籍分割線與原地籍圖上分割線有偏差現象」及「430-51等10筆
地號原長條狀測釘成頭大尾小誤謬地形」等重大事件。其中除了「430-85等筆誤
謬地號」地政單位不依法召開協調會外，其它兩者被告都曾召開協調會。上述事實證
明，被告「不依法行政」、「雙重作業標準，視民眾權益如無物」、「違反社會公平
、正義的普遍原則」。五、被告將法規、公函上攸關民眾權益之「協調」，刻意曲解
為「係與相關單位口頭研商」而刻意迴避召開「430-85等31筆誤謬地號協調會」，明
顯違失。顧名思義，「協調」與「相關單位口頭研商」是兩碼事。何況被告曾主動召
開「430-7等26筆誤謬地號協調會」， 也曾被動召開「430-51等10筆誤謬地號協調會
」即是明證。六、被告明知八十四年十二月十九日研討會及八十五年二月九日說明會
皆已證實 430-85、117、82、83等地號之原協助指界嚴重誤謬，將錯就錯，以「重
測地籍圖誤謬與實地不符」之資料將誤謬地號逕為分割標示變更登記，明顯違失。事
後重測單位高級主管郭枝明親自督導實地更正誤謬界標、測釘部份待協助指界，即是
明證。七、桃園縣政府八十五年五月二十四日府地測字第○九七○三四號函內容不
實，略述如次：(一)、內政部修訂之「數值地籍測量地籍圖重測作業手冊」第八章第八
○九節－一－(四)規定、台灣省政府地政處八十年二月二十八日地一字第一九六八號
函和八十年十月一日地一字第七八四二三號函及台灣省政府致監察院八十五年二月
八日府地測字第一四五一九八號函附件之查復書等，已明文記載「協調決定」、「
妥為協調處理」、「妥予協調處理」、「協調處理」等語，且承辦員（邱顯政）曾經
辦桃園縣政府八十五年二月十四日「本縣八十五年度龍潭鄉地籍圖重測區界址糾紛協
調會」，也曾代表桃園縣政府參與「大溪地政事務所八十五年六月十日召開八十五年
度龍潭鄉地籍圖重測黃泥塘段 430-7地號等26筆土地地籍圖與實地不符案協調會」及
「大溪地政事務所八十五年七月十七日召開八十五年度龍潭鄉地籍圖測黃泥塘段430-
85、117、83、51、52、53、54、55、73、74、75、76、77等地號土地重測界址疑義
協調會。其明知應召開協調會，妥善處理「430-85等31筆誤謬地號於辦理八十五年度
龍潭鄉地籍圖重測期間，發覺上揭地號等土地之都市計劃地籍分割線與原地籍圖上之
分割線有偏差現象，致地籍圖線與實地樁位及建物不符」攸關民眾權益之問題。應
作為而不作為，怠於執行職務，不依法召開協調會，尤其是民眾們陳情召開協調會，
其拒絕：「台端等陳情儘速召集相關地主協調處理乙節，依法無據，本府礙難辦理
」，明顯違失。(二)、承辦員曾代表桃園縣政府參與「大溪地政事務所八十五年二月九
日召開八十五年度龍潭鄉地籍圖重測區○○○○段430-85等地號土地，因地籍圖與實
地不符說明會」，明知該會議結論：「各業主意見分歧，無法達成共識，予以暫緩辦
理」。不確實依照會議結論行事，將誤謬地號「予以暫緩辦理」，反而擅自逕行公
告明顯違失。(三)、承辦員曾代表桃園縣政府參與「八十四年十二月十九日研討會」及
「八十五年二月九日說明會」（證物一），明知430-85、117、82、83等地號之原協
助指界嚴重誤謬人重測之都市計劃地籍分割線與原地籍圖分割線有偏差現象所致），
其不督促，等待重測單位更正誤謬界標、測釘部份待助指界。將錯就錯，以「重測
地籍圖誤謬與實地不符」之資料，擅自將誤謬地號逕行公告，明顯違失。事後重測單
位高級主管郭枝明親自督導實地更正誤謬界標、測釘部份待協助指界，即是明證，等
內容。(四)、承辦員怠忽職守，不確實依照說明會會議結論，將誤謬地號予以暫緩辦理
；也不確實依法行政，召開協調會依其協調結果辦理。反而以「重測地籍圖誤謬與實
地不符」之資料，逕自「以原地籍圖分割線辦理重測，俟辦竣重測土地標示變更登記
後，再依都市計劃樁測定及管理辦法第三十八條規定據以辦理地籍逕為分割測量。」
上述作為明顯違失。八、桃園縣政府地政局地籍測量隊邱顯政（桃園縣政府八十五年
五月二十四日府地測字第○九七○三四號函承辦員）涉及違背依法行政原則、不依會
議結論行事、查復不實、刻意包疪違失」之瀆職情事，略述如次：(一)、丘員不確實依
照說明會會議結論行事，擅自將誤謬地號逕行公告。嚴重損害民眾權益，明顯違法。
(二)、邱員不確實依法行政，不召開協調會依其協調結果辦理，擅自將誤謬地號逕行公
告。尤其是民眾們陳情召開協調會，其悍然拒絕。其知法犯法、嚴重損害民眾權益
，明顯違法。(三)、邱員將錯就錯，以「重測地籍圖誤謬與實地不符」之資料將誤謬地
號逕行公告。(四)、邱員明知大溪地政事務所林於浩等人重測異議複丈作業錯誤、重測
地籍圖誤謬與實地不符，頭大尾小誤謬地形事件正處理中。其仍包庇違失，將錯就
錯，寄發桃園縣政府八十五年六月二十七日府地測字第一二五○八七號重測土地申
請異議複丈結果通知書。待不服民眾提起訴願後，大溪地政事務所才以八十五年十二
月二十四日溪地二字第八一○八號函通知上述重測土地申請異議複丈結果通知書及土
地複丈成果圖作廢。邱員未盡監督之責，反而沆瀣一氣，明顯違失。九、針對桃園縣
政府承辦員不依說明會會議結論行事，也不依法行政，不召開協調會依其協調結果辦
理，且悍然拒絕民眾們陳情召開協調會之訴求，反而以「重測地籍圖誤謬與實地不符
」之資料，擅自將誤謬地號逕行公告之處分，民眾們已向內政部提起再訴願在案。十
、被告不依會議結論行事，也不依法召開協調會依其協調結果辦理，且逕為分割標示
變更登記前也不更正誤謬界標、不測釘部份待協助指界，反而以「重測地籍圖誤謬與
實地不符」之資料及內容不實之「桃園縣政府八十五年五月二十四日府地測字第○
九七○三四號函」，擅自將誤謬地號逕為分割標示變更登記之處分，明顯違失。十一
、被告雙重作業標準，不依法召開協調會，依協調結果辦理。即同樣是「重測時發現
地籍圖與實地不符之誤謬地號」被告主動召開梨園巷誤謬地號協調會，進行協商，
不依法召開百福街誤謬地號協調會，就將誤謬地號逕為分割標示變更登記。被告雙重
作業標準，明顯違反平等原則、行政自我拘束原則。綜上所述，請判決撤銷原處分及
一再訴願決定等語。
被告答辯意旨略謂︰按「『都市計劃樁位測定並無錯誤，因地籍逕為分割測量錯誤者
』地政事務所得依土地法第六十九條規定辦理更正登記，並通知土地所有權人」內政
部修訂「辦理土地複丈與建物測量補充規定」第十一點所明定。準此該重測成果依桃
園縣政府八十五年三月十一日八五府地測字第五四二○○號公告三十日，期滿後本所
於同年五月五日完成土地標示變更登記，本所即依上開規定及桃園縣政府八十五年五
月二十四日八五府地測字第○九七○三四號副本函示補辦逕為分割，並以八十五年六
月二十五日溪地二字第四一八四號函報桃園縣政府備查，並經桃園縣政府八十五年七
月一日八五府地測字第一二七五八八號函准予備查在案，嗣本所以八十五年七月二十
六日溪地二字第三五四八號函請原告等前來本所辦理權狀加註手續，並無不依規定辦
理之情事，另關於原告等所陳述對上開土地地籍圖重測處理程序疑義不服重測成果部
份，有關地籍圖重測成果之核定及公告，其為桃園縣政府，非本所權責，且原告等亦
向台灣省政府提起訴願遭駁回在案，綜上所述，原告之訴為無理由，請判決駁回等語
。
    理  由
按「左列測量錯誤情形之一者，地政事務所得依照土地法第六十九條規定辦理更正登
記，並通知土地所有權人：（一）土地面積係日據時期計算面積錯誤者．．．（三）
、都市計劃樁位測定並無錯誤，因地籍逕為分割測量錯誤者。」辦理土地複丈與建物
測量補充規定第十一點訂有明文。本件系爭土地同屬桃園縣政府辦理八十五年度地籍
圖重測區，重測成果經桃園縣政府八十五年三月十一日八五府地測字第五四二○○號
函公告三十日（自八十五年四月一日起至八十五年五月一日止），期滿後，被告據以
於八十五年五月五日辦理重測土地標示變更登記完畢，被告即依上開規定及桃園縣政
府八十五年五月二十四日八五府地測字第○九七○三四號副本函示補辦逕為分割，並
以八十五年六月二十五日溪地二字第四一八四號函報桃園縣政府備查，並經桃園縣政
府八十五年七月一日八五府地測字第一二七五八八號函准予備查在案，被告以八十五
年七月二十六日溪地二字第三五四八號函請原告等前來辦理權狀加註手續，與上開規
定尚無不合。原告等起訴意旨詳如事實欄所載，其要點略稱被告明知系爭土地之地籍
圖與實地不符，召開說明會後不依結論「暫緩辦理」，卻擅自逕為分割標示登記，有
所違誤云云。然查：(一)、本件系爭土地（百福街之都市○○道路逕為分割錯誤部分）
，係六十五年間辦理龍潭鄉都市計劃公共設施逕為分割登記時，依都市計劃樁位圖說
，應按正確之道硌中心樁編號Ｃ六九五－二、Ｃ九五一、Ｃ六六○、Ｃ六六一依序連
接分割測量成折曲狀之計畫道路，惟測量人員誤以樁號Ｃ六五九－二連接Ｃ六六一兩
中心樁，作成直線狀辦理分割測量，致與正確之都市○○道路有錯誤不符之情事，於
辦理地籍圖重測期間始發覺前述地籍分割錯誤。因該都市○○道路中心樁並未有偏移
不符之情形，純係辦理逕為分割時，因道路中心樁連接錯誤所致，依前述「辦理土地
複丈與建物測量補充規定」訂有明文可依循辦理。被告依據桃園縣政府辦理地籍圖重
測公告成果辦理重測土地標示變更登記完畢後，補辦都市○○道路逕為分割，函報桃
園縣政府備查，揆諸首揭規定，並無不合，原告所稱被告不得逕為系爭土地標示變更
登記及補辦都市○○○道路逕為分割之詞，與事實不符，尚不足採信。(二)、有關原告
等對上開土地地籍圖重測處理程序有所不服重測成果部份，因有關地籍圖重測成果之
核定及公告之處分機關為桃園縣政府，並非被告，原告等對前揭公告地籍圖重測結果
不服部分，業經台灣省政府另案駁回訴願在案，非本案所應審究，並予明。(三)、綜
上所述，被告所為系爭土地等土地標示變更登記，於法尚無不合，訴願決定及再訴願
決定遞予維持原處分並無違誤，原告起訴意旨經查無理由，應予駁回。
據上論結，本件原告之訴為無理由，爰依行政訴訟法第二十六條後段，判決如主文。
中    華    民    國     八十九      年      四      月      二十       日
                    行 政 法 院 第 二 庭
                                審 判 長 評  事      陳  石  獅
                                         評  事      姜  仁  脩
                                         評  事      彭  鳳  至
                                         評  事      黃  合  文
                                         評  事      王  立  杰
右  正  本  證  明  與  原  本  無  異
                                         法院書記官  蘇  金  全
中    華    民    國     八十九      年      四      月     二十一      日


司法院資訊處製作；財團法人民間司法改革基金會備份。
